【裁判字號】    90,訴,160
【裁判日期】    900606
【裁判案由】    地價稅
【裁判全文】
高雄高等行政法院判決                        九十年度訴字第一六○號
                              .
    原      告  甲○○
    被      告  台南縣稅捐稽徵處
    代  表  人  乙○○  處長
    訴訟代理人  丁○○
                丙○○
右當事人間因地價稅事件，原告不服財政部中華民國八十九年十一月十三日台財訴第
0000000000號再訴願決定，提起行政訴訟，本院判決如左：
    主    文
再訴願決定、訴願決定及原處分（復查決定含原核定處分）關於地價稅額部分應予變
更，確定其地價稅額為新台幣伍萬零肆佰參拾玖元。
原告其餘之訴駁回。
訴訟費用由被告負擔十分之三，餘由原告負擔。
    事    實
甲、事實概要：
    緣原告共有坐落台南縣佳里鎮○里段一六八六之四地號土地，宗地面積七三七平
    方公尺，其應有部分二分之一，面積三六八‧五平方公尺，經被告核定八十七年
    度地價稅按一般土地稅率核課計新台幣（下同）六六、八四二元。原告不服，以
    上開土地中之部分面積二五四‧二五平方公尺，自七十六年起業經核准按自用住
    宅用地稅率課徵地價稅在案，被告誤用一般土地稅率核課顯有不當為由，申經復
    查結果，未獲變更，循序提起訴願及再訴願，均遭決定駁回，遂提起本件訴訟。
乙、兩造聲明：
一、原告未於言詞辯論期日到場，據其提出書狀聲明求為判決：再訴願決定、訴願決
    定及原處分均撤銷。
二、被告聲明求為判決：原告之訴駁回。
丙、兩造之爭點：
一、原告主張之理由：
    原告未於言詞辯論期日到場，據其提出書狀陳稱：
（一）被告引用土地稅法第九條、第十七條、第十八條、第四十一條及財政部二函釋
      ，終止原告原經核准適用之自用住宅稅率，而改採一般稅率計課地價稅，係有
      所違誤，理由如下：
      (1)按土地稅法第九條規定：「本法所稱自用住宅用地，指土地所有權人或其配
        偶，直系血親於該地辦竣戶籍登記，且無出租或供營業用之住宅用地。」，
        此條規定與原告民國（下同）七十六年十二月十六日向台南縣稅捐稽徵處佳
        里分處申請適用自用住宅稅率，並於七十七年一月六日以七七南縣佳分二字
        第○○○五四號核准函所引用之行為時平均地權條例第八條規定：「本條例
        所稱自用住宅用地，指土地所有權人或其配偶、直系血親於該地辦竣戶籍登
        記，且無出租或供營業用之住宅用地。」，其內容完全一致，足見土地稅法
        第九條係申請自用住宅稅率之要件規定，並非終止或否准自用住宅稅率改按
        一般土地稅率核課之規定。按人民之既得權利或利益以不可侵害為原則，以
        行政機關之行為而剝奪或限制者，必須具有非予剝奪或限制不可之理由，亦
        即對於人民權利之限制或剝奪非依法律不得為之，最高行政法院（前行政法
        院）五十二年判字第三五二號判例及中央法規標準法第五條足資參照。因而
        若欲限制或剝奪原告既得權益，應依立法程序制訂新法或修法，如此始符租
        稅法律主義。政府機關明知原告從無將該地供營業或出租，亦明知係他人霸
        佔系爭土地蓋有違章建築並非法營業，卻始終未予取締，甚至准許該他人設
        籍課徵營業稅藉以掩護，足證政府有官商勾結、包庇圖利他人，蓄意陷害原
        告。次查土地稅法第十七條所規定者，乃自用住宅用地地價稅之計徵，被告
        既將原告原經核准之自用住宅稅率，改採一般土地稅率計徵，豈得引用上開
        法條作為否准本件適用自用住宅稅率之依據，被告適用法律顯有違誤。而土
        地稅法第十八條所規定者，乃按目的事業主管機關核定規劃土地適用之優惠
        稅率，原告所有土地之地目既為「建」地，從未受主管機關核定規劃，自無
        此條之適用。又土地稅法第四十一條所規定者，乃優惠稅率之申請，本件並
        非原告申請優惠稅率被駁回，而係不服被告等行政機關剝奪、限制或終止原
        告既得權益，尚無適用此法條之餘地。
      (2)至被告所引財政部六十八年十一月二十二日台財稅第三八二六七號函釋：「
        同一平房內，如有部分供營業使用，雖有部分供住宅使用，其基地自應全部
        按一般稅率計課，以防取巧。」，惟查復查決定書理由欄內載：「本處於八
        十七年一月十一日再次前往實地勘查（原告註：按納稅期限自八十七年十一
        月十五日至十二月十五日止，豈有年初勘查之理？），而得系爭土地上之建
        物，仍作為盆栽買賣之營業場所，除正面懸掛『佳里花苑』店招外，其屋外
        左右均置滿多種盆栽，業經本處佳里分處查明仍有設籍課稅之資料及取證之
        照片乙張，附案可證‧‧」等語，可見系爭土地上之建物係屬他人霸佔土地
        之違章建築，屋外左右兩側均置滿多種盆栽，亦足見盆栽置滿於屋外並非於
        平房內，被告豈可以此函釋所謂「同一平房內」予以規範？由此可知被告調
        查草率，袒護不法。被告另引財政部八十年五月二十五日台財稅第八○一二
        四七三五○號函釋：「依土地稅法第十七條及第十八條規定，得適用特別稅
        率之用地，於適用特別稅率之原因、事實消滅時，應自其原因、事實消滅之
        次期起，恢復按一般用地稅率課徵地價稅。」，惟此土地稅法第十七條及第
        十八條規定，並無關本件之適用，已如前述，況自用住宅稅率是否屬特別稅
        率，亦令人質疑。且命令不得牴觸憲法或法律，行政機關固得依職權發布命
        令，然此行政命令需有法律之依據，否則即為無效，上開財政部二函釋，其
        法律之根據何在，尚有商榷之餘地。
（二）被告及訴願機關對於核課地價稅之基準時點，及於該時點系爭土地由何人營業
      之事實，均未於決定書載明，而其所謂系爭土地「目前仍繼續營業中」，此一
      事實尚須向被告查明，資以澄清事實，否則即違背行政程序法第五條：「行政
      行為之內容應明確。」及同法第八條：「行政行為，應以誠實信用之方法為之
      ，並應保護人民正當合理之信賴。」。且被告辯稱原告歷年來對類此案情均有
      循序提起行政救濟，但均遭最高行政法院判決駁回，並已確定在案乙節，乃與
      事實不符，蓋最高行政法院係八十九年始成立，怎可能有均遭最高行政法院駁
      回之情形，被告此之主張，係意圖詆毀原告，誤導法院之判斷。被告雖一再推
      諉稱原告與他人間有恩怨，惟其應就原告與何人有恩怨及有何恩怨負舉證責任
      ，另被告亦無將答辯狀附件（即原告與訴外人曾長霞間之存證信函）送達原告
      ，除請求予以補寄外，並請求將被告准許該營業人設籍課稅之資料影本送至鈞
      院參辦，並轉寄原告知悉，以昭公信。
（三）又原告始終未為營業或申請營業，亦從未提供土地予任何人從事營業行為，被
      告及訴願機關卻一再辯稱此營業行為究係何人所為，或系爭土地遭何人所竊佔
      營業，均屬原告與該營業人間個人私權之法律關係，原告得依民事訴訟程序訴
      請解決，與本件應按土地使用情形核課地價稅無關云云，但被告及所屬佳里分
      處在無法律依據，且未經原告同意之情形下，擅准他人在系爭土地上辦理營業
      登記，並設籍課稅，卻始終隱匿該營業神秘人物之姓名，而不見諸於決定書上
      ，其已違反行政訴訟法第四條第二項：「逾越權限或濫用權力之行政處分，以
      違法論。」，並顯有違公務員服務法第五條：「公務員應誠實」之規定，涉嫌
      勾結、包庇並圖利他人，損害原告之權利或法律上利益甚鉅，與系爭土地自八
      十一年度起改按一般土地稅率核課地價稅，致增加五倍之稅賦有必然關連之相
      當因果關係，甚至因而導致原告近十年來均無從自由使用收益系爭土地，顯然
      有違憲法第十五條：「人民之財產權應予保障」之規定，為此爰依行政訴訟法
      第四條規定，請求判決如訴之聲明，並將原告所有系爭土地面積三六八‧五平
      方公尺，其中二五四‧二五平方公尺恢復按自用住宅用地稅率課徵地價稅，以
      及返還溢繳稅額暨其利息。
 二、被告主張之理由：
（一）按「本法所稱自用住宅用地，指土地所有權人或其配偶、直系親屬於該地辦竣
      戶籍登記且無出租或供營業用之住宅用地。」、「依第十七條及第十八條規定
      ，得適用特別稅率之用地，土地所有權人應於每年（期）地價稅開徵四十日前
      提出申請，逾期申請者，自申請之次年期開始適用。前已核定而用途未變更者
      ，以後免再申請。適用特別稅率之原因、事實消滅時，應即向主管稽徵機關申
      報。」，分別為土地稅法第九條、第四十一條所明定。又「同一平房內，如有
      部分供營業使用，雖有部分供住宅使用，其基地自應全部按一般稅率計課，以
      防取巧。」、「依土地稅法第十七條及第十八條規定，得適用特別稅率之用地
      ，於適用特別稅率之原因、事實消滅時，應自其原因、事實消滅之次期起，恢
      復按一般用地稅率課徵地價稅。」復為財政部六十八年十一月二十二日台財稅
      第三八二六七號及八十年五月二十五日台財稅地八○一二四七三五○號函所釋
      示。
（二）本件原告系爭土地雖曾經核准自七十六年起按自用住宅用地稅率課徵地價稅，
      惟被告於辦理八十年度自用住宅用地清查時，查得系爭土地上有經營盆栽買賣
      之事實，並在圍牆上懸掛有「佳里花苑」招牌，有供營業使用之情，遂由被告
      自八十一年度起改按一般土地稅率核課地價稅。系爭土地迄八十七年度地價稅
      開徵時，仍繼續營業中，土地上之建物，係作為盆栽買賣之營業場所，除正面
      屋頂懸掛「佳里花苑」店招外，其屋內及門外左右兩側亦置有多種盆栽，營業
      之事實極為明確，此有被告取證照片暨營業稅服務區簽註意見可資為證。且系
      爭八十七年度之地價稅，乃延續上開八十一年至八十六年度地價稅核課之原因
      及事實，營業之事實既至八十七年度地價稅核課期間內（八十七年一月一日至
      十二月三十一日）皆未改變，故被告按一般土地稅率核課，於法並無不合。原
      告雖有不服，並分別對同一事實已核定課徵之八十一年至八十六年度地價稅，
      均逐年循序提起救濟，惟均遭最高行政法院（前行政法院）以終局判決駁回，
      並已確定在案，原告指摘被告意圖詆毀，顯係昧於事實，要不足採。
（三）又課稅原因事實之有無，以及有關證據之證明力如何認定等問題，乃屬事實認
      定之範疇，系爭土地既經查明於核課期間確有營業行為之事實，則被告按事實
      認定，並依法以一般土地稅率核課，自無不合。至其營業行為究為何人，或系
      爭土地係為何人所竊佔營業，核屬原告與該營業人間個人私權之法律關係（如
      卷附原告與訴外人曾長霞間之存證信函所示），其間之是非曲直，原告得依民
      事訴訟程序訴請普通法院尋求解決，與本件應按土地使用情形核課地價稅並無
      關連，原告一再以其私人間之恩怨指摘被告有官商勾結、包庇、圖利他人等情
      ，均核無足採。至原告訴稱被告所屬佳里分處無法律根據，未經原告同意擅准
      他人設籍營業登記，致侵害原告權益，被告一再推諉原告與他人有恩怨，應負
      舉證責任云云，經查營業稅係對營業人之銷售行為課稅，系爭土地既設立「佳
      里花苑」營業，被告依據此營業事實援引稅法相關規定，准該營業人設籍課稅
      ，依法並無不合，亦即此與原告事前是否同意他人於系爭土地上從事營業活動
      ，並無任何關連性。
（四）再者，系爭土地上之建築物乃為平房，部分供自用住宅使用，部分供非自用住
      宅使用，本件原核定係援引首揭財政部六十八年十一月二十二日台財稅第三八
      二六七號函予以核定地價稅，惟該函業經停止適用，依財政部八十九年三月十
      四日台財稅第○八九○四五○七七○號函檢送研商「同一樓層房屋部分供自用
      住宅，部分供非自用住宅使用，其坐落基地如何依房屋實際使用情形之面積比
      例，分別按自用住宅用地、一般用地稅率課徵地價稅」相關事宜會議記錄會商
      結論：（一）同一樓層房屋部分供自用住宅用地使用，其供自用住宅使用與非
      自用住宅使用部分能明確劃分者，該房屋坐落基地得依房屋實際使用比率計算
      所占土地面積，分別按自用住宅用地及一般用地稅率課徵地價稅。經查「佳里
      花苑」已於八十九年七月七日自行歇業，惟尚未辦理註銷登記，其於八十七年
      地價稅開徵時，該「佳里花苑」仍處於營業中，經依被告房屋稅籍資料及實際
      丈量結果，供自用住宅用地使用面積為一九六平方公尺，原告應有部分為二分
      之一，故面積為九八平方公尺；供非自用住宅用地使用面積為五四一平方公尺
      ，原告應有部分二分之一，故面積為二七○‧五平方公尺，爰依上開部頒規定
      ，將面積九八平方公尺供自用住宅使用部分，改按自用住宅用地稅率計課，另
      面積二七○‧五平方公尺非供自用住宅使用部分，按一般用地稅率計徵，是以
      本件八十七年度地價稅應更改為五○、四三九元，謹此敘明。
    理    由
一、本件原告經合法通知，未於言詞辯論期日到場，核無行政訴訟法第二百十八條準
    用民事訴訟法第三百八十六條所列各款情形，爰依行政訴訟法第二百十八條準用
    民事訴訟法第三百八十五條第一項前段，依被告聲請由其一造辯論而為判決。
二、原告主張：被告引用土地稅法第九條、第十七條、第十八條、第四十一條及財政
    稅六十八年十一月二十二日台財稅第三八二六七號及八十年五月二十五日台財稅
    地八○一二四七三五○號函二函釋，終止原告原經核准適用之自用住宅稅率，而
    改採一般稅率計課系爭土地地價稅，均係有所違誤，本件係他人霸佔系爭土地搭
    蓋違章建築並非法營業，原告始終未為營業或申請營業，亦從未提供土地予任何
    人從事營業行為，被告在無法律依據，且未經原告同意情形下，擅准他人在系爭
    土地上辦理營業登記，並設籍課徵營業稅，致原告無法利用系爭土地，嚴重影響
    原告權益等語；被告則以：系爭土地雖曾核准自七十六年起按自用住宅用地稅率
    課徵地價稅，惟被告於辦理八十年度自用住宅用地清查時，查得系爭土地上有經
    營盆栽買賣之事實，並在圍牆上懸掛有「佳里花苑」招牌，有供營業使用之情，
    遂由被告自八十一年度起改按一般土地稅率核課地價稅，迄八十七年度地價稅開
    徵時，該「佳里花苑」仍繼續營業中，而此營業行為究何人所為，或系爭土地係
    為何人所竊佔營業，均屬原告與該營業人間個人私權之法律關係，與本件應按土
    地使用情形核課地價稅並無關連。又被告雖准該營業人設籍課稅，惟係依據營業
    事實援引稅法相關規定辦理，依法並無不合，另財政部六十八年十一月二十二日
    台財稅第三八二六七號函業經停止適用，本件依財政部新頒函釋，本件八十七年
    度地價稅應更改為五○、四三九元等語，資為抗辯。
三、按「本法所稱自用住宅用地，指土地所有權人或其配偶、直系親屬於該地辦竣戶
    籍登記，且無出租或供營業用之住宅用地。」「合於左列規定之自用住宅用地，
    其地價稅按千分之二計徵：一、都市土地面積未超過三公畝部分。二、非都市土
    地面積未超過七公畝部分。」「依第十七條及第十八條規定，得適用特別稅率之
    用地，土地所有權人應於每年（期）地價稅開徵四十日前提出申請，逾期申請者
    ，自申請之次年期開始適用。前已核定而用途未變更者，以後免再申請。適用特
    別稅率之原因、事實消滅時，應即向主管稽徵機關申報。」分別為土地稅法第九
    條、第十七條第一項、第四十一條所明定。又「依土地稅法第十七條及第十八條
    規定，得適用特別稅率之用地，於適用特別稅率之原因、事實消滅時，應自其原
    因、事實消滅之次期起，恢復按一般用地稅率課徵地價稅。」復為財政部八十年
    五月二十五日台財稅地八○一二四七三五○號函釋在案。該函性質上係屬行政主
    管機關就行政法規所為之釋示，核與土地稅法第十七條、第十八條、第四十一條
    所定之意旨，並無違背，自得適用。
四、經查，原告共有坐落台南縣佳里鎮○里段一六八六之四地號土地，應有部分二分
    之一，面積三六八‧五平方公尺，其中二五四．二五平方公尺雖經被告核准自七
    十六年起按自用住宅用地稅率課徵地價稅。惟經被告於辦理八十年度自用住宅用
    地清查時，查得該筆土地上有經營盆栽買賣之事實，並在該土地圍牆上懸掛有「
    佳里花苑」招牌，核有供營業使用之情事，乃自八十一年度起改按一般土地稅率
    核課地價稅，而本件八十七年度地價稅，亦經被告查明系爭土地之地上建物，仍
    作為盆栽買賣之營業場所，除正面屋頂懸掛「佳里花苑」店招，其屋內及門外左
    右兩側亦置有多種盆栽，足見系爭土地仍續供營業使用等情，乃核定仍按一般土
    地稅率核課地價稅計六六、八四二元，此有被告分別於八十七年一月七日及八十
    八年一月十一日拍攝之現場照片三張，並有佳里花苑負責人曾長霞設籍課稅登記
    資料、系爭土地八十七年度地價稅繳款書等附卷可按。原告雖以前揭情詞為爭執
    ，惟查，上開土地稅法第九條係就「自用住宅用地」一語所為之立法解釋，其依
    土地稅法第十七條規定適用優惠稅率（千分之二）計徵地價稅之「自用住宅用地
    」，必須符合該立法解釋，乃屬當然。而住宅用地，指供為住宅之用之建築物所
    在之土地範圍而言，一有出租或作為營業用之情形，即不符自用住宅用地之要件
    ，且其出租或作為營業用，係供自己或他人營業之用，若作為他人營業用之有無
    經過土地所有權人之同意，均非所問（最高行政法院八十九年判字第一一號判決
    參照）。蓋以地價稅依不同稅率計徵，乃因其土地使用客觀事實不同，住宅用地
    既有出租或作為營業用之情形，客觀上即非供自用住宅之用，認為不符合自用住
    宅用地之要件，使不能依優惠稅率計算地價稅，符合土地稅法規定自用住宅用地
    得享優惠稅率計徵地價稅之法意。是原告不能以其未自行營業使用或未同意他人
    使用之事實，即謂非供營業使用，得以適用自用住宅用地稅率課徵地價稅。而地
    價稅之適用自用住宅用地優惠稅率，依土地稅法第十七條第一項、第九條規定，
    乃因其符合自用住宅用地之要件，若不合其要件即無適用優惠稅率可言。土地稅
    法就土地之不同使用情形定有不同之稅率標準，並非一經核課，即不問土地使用
    情形永不變更，原告謂其所有系爭土地部分面積，經申准按自用住宅用地稅率計
    徵地價稅，被告改按一般土地稅率課徵，即屬違法云云，容有誤會。又被告援引
    土地稅法第九條、第十七條、第十八條、第四十一條及財政部八十年五月二十五
    日台財稅第八○一二四七三五○號函釋，僅在說明原告主張系爭土地應適用自用
    住宅用地稅率之不足採，並無法條適用違誤之問題。至於系爭土地是否為他人霸
    佔非法營業，被告所屬人員有無予以包庇，涉嫌官商勾結圖利他人之罪行，均與
    本件判決結果無關，毋庸論究，併予敘明。
五、依上所述，原告主張系爭土地部分面積，原准按自用住宅用地稅率課徵地價稅，
    被告不得改依一般土地稅率核課八十七年度地價稅云云，雖非可採。惟按「財政
    部依本法或稅法所發布之解釋函令，對於據以申請之案件發生效力，但有利於納
    稅義務人者，對於尚未核課確定之案件適用之。」稅捐稽徵法第一條之一定有明
    文。查，系爭土地上之建築物為平房，部分供自用住宅使用，部分供非自用住宅
    使用，本件原處分及一再訴願決定均係援引財政部六十八年十一月二十二日台財
    稅第三八二六七號函釋：「同一平房內，如有部分供營業使用，雖有部分供住宅
    使用，其基地自應全部按一般稅率計課，以防取巧。」意旨，予以核定地價稅，
    惟該函業經停止適用，依財政部八十九年三月十四日台財稅第○八九○四五○七
    七○號函檢送研商「同一樓層房屋部分供自用住宅，部分供非自用住宅使用，其
    坐落基地如何依房屋實際使用情形之面積比例，分別按自用住宅用地、一般用地
    稅率課徵地價稅」相關事宜會議記錄會商結論：（一）同一樓層房屋部分供自用
    住宅用地使用，其供自用住宅使用與非自用住宅使用部分能明確劃分者，該房屋
    坐落基地得依房屋實際使用比率計算所占土地面積，分別按自用住宅用地及一般
    用地稅率課徵地價稅。經查「佳里花苑」已於八十九年七月七日自行歇業，惟尚
    未辦理註銷登記，其於八十七年地價稅開徵時，該「佳里花苑」仍處於營業中，
    經依被告房屋稅籍資料及實際丈量結果，供自用住宅用地使用面積為一九六平方
    公尺，原告應有部分為二分之一，故面積為九八平方公尺；供非自用住宅用地使
    用面積為五四一平方公尺，原告應有部分二分之一，故面積為二七○‧五平方公
    尺，依上開財政部函釋，將面積九八平方公尺供自用住宅使用部分，改按自用住
    宅用地稅率計課，另面積二七○‧五平方公尺非供自用住宅使用部分，按一般用
    地稅率計徵，是以本件八十七年度地價稅應更改為五○、四三九元，業經被告陳
    明在卷，並有財政部八十九年三月十四日台財稅第○八九○四五○七七○號函釋
    及系爭土地八十七年度地價稅更正計算表附卷可按。則本件八十七年度地價稅，
    既仍在行政訴訟程序中，尚未核課確定，依稅捐稽徵法第一條之一之規定，自應
    適用有利原告之財政部上開新頒函釋，原告此部分（面積九八平方公尺）指摘一
    再訴願決定及原處分不當，為有理由。爰依行政訴訟法第一百九十七條規定，變
    更再訴願決定、訴願決定及原處分（含復查決定及原核定處分）有關此部分地價
    稅額，確定本件八十七年度地價稅額為五○、四三九元。至其餘部分（面積一五
    六．二五平方公尺），被告按一般土地稅率核課地價稅，並無違誤，復查決定，
    未准變更原處分，一再訴願決定，遞予維持，亦無不合，原告此部分起訴意旨，
    求予撤銷並請求返還溢繳稅額及利息，為無理由，應予駁回。
據上論結，本件原告之訴為一部有理由，一部無理由，依行政訴訟法第二百十八條、
第一百九十七條、第一百零四條、民事訴訟法第三百八十五條第一項前段、七十九條
但書，判決如主文。
中      華      民    國    九十      年      六      月      六        日
                            高雄高等行政法院第一庭
                                        審判長法官  陳光秀
                                        法      官  楊惠欽
                                        法      官  呂佳徵
右為正本係照原本作成。
如不服本判決，應於送達後二十日內，向本院提出上訴狀並表明上訴理由，如於本判
決宣示後送達前提起上訴者，應於判決送達後二十日內補提上訴理由書（須按他造當
事人人數附繕本）。未表明上訴理由者，逕以裁定駁回。
提起上訴應預繳送達用雙掛號郵票七份（每份三十四元）。
中      華      民    國    九十      年      六      月      六        日
                                        法院書記官  周良駿


司法院資訊處製作；財團法人民間司法改革基金會備份。
